【裁判字號】    98,上訴,3133
【裁判日期】    981008
【裁判案由】    貪污治罪條例
【裁判全文】
臺灣高等法院刑事判決                98年度上訴字第3133號
上  訴  人
即  被  告  甲○○
選任辯護人  杜英達  律師
            謝啟明  律師
上列上訴人因貪污治罪條例案件，不服台灣板橋地方法院98年度
592 號，中華民國98年6月3日第一審判決（起訴案號：台灣板橋
地方法院檢察署97年度偵字第19771 號），提起上訴，本院判決
如下：
    主  文
原判決關於有罪部分之第一罪及定執行刑部分均撤銷。
甲○○被訴於97年3月間某日圖利部分無罪。
其他上訴駁回。
    事  實
一、甲○○為臺灣臺北看守所戒護科管理員，負責收容人之戒護
    及監舍之查察、管理等事項，為依據法令從事公務之人員，
    其在職務範圍內明知依法務部民國84年11月29日法84監決字
    第27771 號函頒「法務部所屬監獄、少年輔育院、技能訓練
    所、看守所、少年觀護所查禁違禁品項目表」之規定，檳榔
    係屬危害收容人身心健康之物品，依規定列為違禁品項目，
    並明定檳榔於各監院內必須查禁、不得流入，禁止收容人私
    自持有，竟為圖自己之不法利益，基於對主管事務之圖利犯
    意，於97年4月8日下午3 時許，利用執行戒護管理收容人勤
    務時，夾帶市價新臺幣（下同）100元之檳榔1包進入戒護區
    與收容人乙○○交換市價300元之餅乾、糖果1袋，雙方交換
    方式為：負責戒護區中央台清潔工作之乙○○先將檳榔之需
    求告知甲○○，甲○○即將欲交換之餅乾、糖果等物品之品
    名、數量書寫在紙條上轉交乙○○，以便乙○○向福利社購
    買準備，待乙○○準備完畢後，甲○○即夾帶檳榔1 包進入
    戒護區，將該包檳榔放在其備勤寢室之床舖枕頭下，並指示
    另名不知內情之雜役即負責打掃戒護區2 樓管理員備勤寢室
    之林宏義，將該包檳榔取出交予乙○○，並將乙○○準備之
    餅乾、糖果1 袋置放在甲○○備勤寢室床舖上，甲○○藉此
    換得在市價上高於檳榔之餅乾、糖果，因而獲得不法利益。
    嗣於97年4月8日晚間6 時許，因臺灣臺北看守所實施舍房突
    檢，於戒護區中央台洗衣部查獲檳榔1 包，經追問收容人後
    得悉係甲○○攜入，旋於甲○○備勤寢室床舖上查獲餅乾、
    糖果1 袋，經政風人員訪查始悉上情。而甲○○於案發後，
    在有偵查犯罪職權之機關或公務員發覺前，主動前往臺灣板
    橋地方法院檢察署向檢察官自首並接受裁判。
二、案經臺灣板橋地方法院檢察署檢察官主動偵查後起訴。
    理  由
甲、有罪部分：
壹、程序部分：
一、按被告以外之人於審判外之言詞或書面陳述，除法律有規定
    者外，不得作為證據。被告以外之人於偵查中向檢察官所為
    之陳述，除顯有不可信之情況者外，得為證據。被告以外之
    人於審判外之陳述，雖不符前4 條之規定，而經當事人於審
    判程序同意作為證據，法院審酌該言詞陳述或書面陳述作成
    時之情況，認為適當者，亦得為證據。當事人、代理人或辯
    護人於法院調查證據時，知有第159 條第1 項不得為證據之
    情形，而未於言詞辯論終結前聲明異議者，視為有前項之同
    意，刑事訴訟法第159 條第1 項、第159 條之1 第2 項、第
    159 條之5 分別定有明文。查證人林宏義於偵查時所為之證
    述，業經其具結在卷，並無何「顯有不可信之情況」，其偵
    查中之證述有證據能力。
二、至於其餘本院認定犯罪事實依據之各項證據之證據能力，被
    告及其辯護人並未於本院言詞辯論終結前聲明異議，且該等
    證據並經本院於審理時逐一提示予被告及辯護人表示意見，
    本院審酌該等證據之取得過程並無瑕疵，與本案待證事實間
    復具有相當之關聯性，以之為本案證據並無不當，自得採為
    本件認定事實之基礎，併此敘明。
貳、實體部分：
一、被告甲○○固坦承其於前揭時地依上述方式以檳榔與乙○○
    交換餅乾、糖果及上揭遭查獲經過等情，惟矢口否認圖利犯
    行，辯稱其提供乙○○檳榔食用，目的在方便管理收容人，
    係乙○○主動表示願回饋其糖果、餅乾，其方告知乙○○準
    備，所換得之糖果、餅乾亦供同仁間泡茶、聊天時充作點心
    使用，並無圖利犯意云云。被告於原審之辯護人為被告辯護
    稱：被告犯行僅2次，每次交換價差僅200元，形式上雖有利
    益存在，但價值甚微，可徵被告確無圖利犯意，其於本院之
    選任辯護人則為其辯護稱：被告主觀上無圖利意思，…糖果
    餅乾是乙○○叫林宏義放進去的，但那是個開放的地方，如
    果今天是被別人拿走的話，被告是否還有圖利意圖？且糖果
    、餅乾是否已在被告的實力支配之下，也有疑義，故被告所
    為不符合圖利罪之構成要件等語。經查：
  (一)上揭被告與乙○○以檳榔與餅乾、糖果互易及遭查獲之經過
    ，業經證人乙○○於原審審理時及證人林宏義於偵查時分別
    證述明確，並有被告轉交乙○○之紙條影本1只在卷可稽（
    見臺灣板橋地方法院檢察署97年度他字第3000號卷第20頁）
    ，復有上揭查獲之檳榔1包、餅乾糖果1袋扣案可佐（詳扣押
    物品目錄表，見臺灣板橋地方法院檢察署97年度他字第2777
    號卷第4 頁，並有查獲實物照片附卷見97年度他字第3000號
    卷第6至8頁），且被告於審理時雖否認圖利犯行，然被告於
    審理時亦自承上揭以檳榔與乙○○交換餅乾、糖果等情不諱
    。
  (二)又本案發生後，臺灣臺北看守所就查獲之檳榔1 包及餅乾、
    糖果1袋，依市價查訪計算後，認檳榔1包值100 元，餅乾、
    糖果1袋值300元，有該所97年4月16日北所政字第097070003
    9 號函在卷可憑（見臺灣板橋地方法院檢察署97年度他字第
    3000號卷第4 頁），此並為被告及辯護人所不爭，就市價而
    言，可以確定被告係以檳榔換得價值較高之餅乾、糖果，進
    而獲得財產上之不法利益。被告雖以前詞為辯，惟依前揭法
    務部函頒之「法務部所屬監獄、少年輔育院、技能訓練所、
    看守所、少年觀護所查禁違禁品項目表」規定（見臺灣板橋
    地方法院檢察署97年度偵字第19771 號卷第13、14頁），檳
    榔因有礙身心健康及污染環境，為法務部所屬各監院內禁止
    收容人持有或食用之違禁物，又依監所管理人員服勤應行注
    意事項第13點規定，監所管理人員不得為收容人傳遞訊息、
    金錢或其他違禁品，被告任職臺灣臺北看守所戒護科管理員
    已19年，業經被告供明在卷，對夾帶檳榔進入戒護區違反上
    開規定乙事，自不能諉為不知，被告主觀上明知夾帶檳榔進
    入戒護區予收容人，係違背法令行為，竟以市價較低之檳榔
    與收容人交換市價較高之餅乾、糖果，其違背法令直接圖不
    法利益之心態，已甚明顯，被告所辯自非可採。
  (三)辯護人雖以每次交換價差僅200 元，價值甚微無圖利犯意等
    語為辯，惟細察被告之行為情節客觀上雖尚屬輕微，然因檳
    榔在監獄內本為管制之違禁物品，奇貨可居，一經流入監所
    內於收容人間以黑市價格轉讓，其利潤甚高，已為眾所週知
    之事實，被告在外以一般市價購得檳榔，利用服勤時夾帶入
    內，藉檳榔在監所內因禁止流通而提高價格之特性，換得市
    價較高之餅乾、糖果，復依被告之犯罪手段觀察，被告於交
    換前預以紙條轉知乙○○準備，待乙○○準備完畢，被告始
    夾帶檳榔進入戒護區，及被告尚利用不知內情之林宏義進行
    交換，被告為掩飾犯行所採取之手段益徵其明知違法而為之
    主觀心態，被告圖利之犯意應可認定，辯護人前揭所辯，應
    係誤會。另辯護人雖另以證人林宏義將本件遭查獲之糖果餅
    乾放置被告備勤寢室床舖上，可能被別人拿走，則被告是否
    還有圖利意圖？惟按證人林宏義將乙○○轉交之餅乾置於被
    告備勤室床鋪上，是該等物品顯已置於被告實力所得支配之
    範圍內，故辯護人主張被告對遭查獲之糖果餅乾尚未取得支
    配權，被告所為不符合圖利罪之主觀要件云云，顯無可採。
    綜上，本件事證明確，被告圖利犯行堪以認定，應依法論科
    。
二、按行為後法律有變更者，適用行為時之法律。但行為後之法
    律有利於行為人者，適用最有利於行為人之法律，此固為刑
    法第2條第1項所明定，惟此處「法律變更」當限於「影響整
    體刑罰權規範內容利或不利」之變更，如僅係法律文字之修
    訂或為條文文字之補充使構成要件更臻明確，因未涉及刑罰
    權規範內容，自無刑法第2條第1項之適用。查被告行為後，
    貪污治罪條例第6條第1項4 款原規定為「有下列行為之一者
    ，處五年以上有期徒刑，得併科新臺幣三千萬元以下罰金：
    四、對於主管或監督之事務，明知違背法令，直接或間接圖
    自己或其他私人不法利益，因而獲得利益者。」，於98年4
    月22日雖經修正為「有下列行為之一，處五年以上有期徒刑
    ，得併科新臺幣三千萬元以下罰金：四、對於主管或監督之
    事務，明知違背法律、法律授權之法規命令、職權命令、自
    治條例、自治規則、委辦規則或其他對多數不特定人民就一
    般事項所作對外發生法律效果之規定，直接或間接圖自己或
    其他私人不法利益，因而獲得利益者。」，然經比較該款修
    正前後規定，於構成要件之適用範圍與處罰並無不同，僅將
    「違背法令」此要件中「法令」部分予以具體列舉，使該款
    適用上更臻明確，此觀立法理由自明，依上開說明，自非法
    律變更，並無刑法第2條第1項之適用，應適用98年4 月22日
    修正後之貪污治罪條例第6條第1項4款規定，合先敘明。
三、又按貪污治罪條例第6條第1項第4 款之對於主管或監督之事
    務圖利罪，其所謂主管之事務，係指公務員依據法令規定，
    在其職務範圍內，有主持或執行權限之事務而言；所稱監督
    之事務，則指公務員依據法令規定，雖無主管之權，但依其
    職權，對之應負監管與督導之事務，方足當之。至是否主管
    或監督之事務，應依各機關之組織法規或相關法令予以認定
    。最高法院97年度台上字第2329號刑事判決意旨可資參照。
    而依看守所組織通則第3 條所定戒護科掌理之事項範圍，包
    括「接見、發受書信及送入物品之處理事項。」（第7 款）
    及「工場、監舍之查察、管理及身體物品搜檢事項。」（第
    10款），看守所戒護科管理員就送入交予收容人之物品等相
    關事項，於其職務範圍內自有執行處理、搜檢之權限，核屬
    戒護科管理員主管之事務。被告於行為時擔任臺灣臺北看守
    所戒護科管理員，業據被告供承明確，並有前開臺灣臺北看
    守所函在卷可稽，被告自屬刑法第10條第2 項所定之「依法
    令服從於國家所屬機關而具有法定職務權限」之公務員，依
    貪污治罪條例第2 條規定，被告行為應依同條例規定處斷。
    核被告所為，係犯貪污治罪條例第6條第1項第4 款之對主管
    事務圖利罪。被告利用不知情之雜役林宏義代為傳遞交換物
    品以遂圖利犯行，為間接正犯。起訴書雖記載被告涉犯法條
    為貪污治罪條例第6條第1項第5 款之對非主管事務圖利罪，
    惟本件被告犯行核屬其職務範圍內有執行權限之事務，已如
    前述，起訴法條容有未洽，惟其起訴之基本事實同一，本院
    自得審理，並變更法條為貪污治罪條例第6條第1項第4 款之
    對主管事務圖利罪。被告雖犯貪污治罪條例第6條第1項第4
    款之罪，然其所犯情節尚屬輕微，且其所得不法利益明顯在
    50,000元以下，應依貪污治罪條例第12條第1 項規定減輕其
    刑。又按犯貪污治罪條例第4條至第6條之罪，於犯罪後自首
    ，如有所得並自動繳交全部所得財物者，減輕或免除其刑；
    因而查獲其他共犯者，免除其刑，貪污治罪條例第8條第1項
    固定有明文，惟依前開規定減輕或免除其刑者，必須行為人
    於犯罪後自首並自動繳交全部所得財物。查本件被告行為後
    ，雖在有偵查權限之機關或公務員發覺犯罪前主動向臺灣板
    橋地方法院檢察署檢察官自首，有訊問筆錄可憑（見臺灣板
    橋地方法院檢察署97年度他字第2777號卷第1至3頁），惟被
    告本件犯罪所得並未繳回，業經被告於原審審理時敘明在卷
    ，自不得依貪污治罪條例第8條第1項規定減輕或免除其刑。
    又政風機構依政風機構人員設置條例第5條第3款規定，掌理
    關於本機關員工貪不法之預防、發掘及處理檢舉事項。而
    政風機構受理檢舉案件，涉有刑責者，移送檢察機關或司法
    調查機關依法處理，政風機構人員設置條例施行細則第6 條
    第3款第3目亦定有明文。而全國政風業務之主管機關為法務
    部，職司犯罪偵查之機關即檢察官，對之並無指揮、監督或
    命令之權，是綜合上開法律規定，政風機構之職掌並未包括
    犯罪之偵查，政風機構人員並非有偵查訴追犯罪職權之公務
    員，此最高法院87年度台上字第1257號刑事判決意旨可供參
    照。是被告上開犯行雖因臺灣臺北看守所政風人員訪查而曝
    露，惟被告於有偵查犯罪職權機關或公務員發覺前，主動前
    往臺灣板橋地方法院檢察署向檢察官自首，符合刑法自首規
    定之要件，應依刑法第62條前段規定遞減輕其刑。
四、原審因而適用貪污治罪條例第6條第1項第4款、第12條第1項
    、第17條、第10條，刑法第11條前段、第62條前段、第37條
    第2 項之規定，並審酌被告身為監所管理員，竟罔顧法令規
    範禁令，私自夾帶違禁物檳榔與收容人交換商品，不僅影響
    國民對於監所管理員之信賴，且形成特定收容人享受特權，
    破壞監所管理秩序，並對監所教化收容人之功能造成負面影
    響，應受非難，本應予以重懲，惟念其素行尚佳，犯後已知
    悔悟態度良好，並審酌其犯罪動機、手段、所得不法利益等
    一切情狀，量處有期徒刑1年5月，並依貪污治罪條例第17條
    、刑法第37條第2項各宣告褫奪公權3年。另按貪污治罪條例
    第10條就被告圖利犯行所得財物即價值300元之餅乾糖果1袋
    ，併予宣告沒收。（按犯貪污治罪條例第4條至第6條之罪者
    ，其所得財物，應予追繳，並依其情節分別沒收或發還被害
    人；財物之全部或一部無法追繳時，應追徵其價額，或以其
    財產抵償之，貪污治罪條例第10條第1項、第3項（原為第2
    項）分別定有明文。又犯各上開罪名者除所得財物為金錢而
    無法追繳時，應以其財產抵償之，不發生追徵價額問題外，
    金錢以外之財物，如有全部或一部無法追繳情形，自應諭知
    追徵其價額或以其財產抵償之，此最高法院92年台上字第
    6188號刑事判決意旨可供參照。又刑法及相關法令基於不正
    利益不應歸於犯罪行為人所有之原則，就供犯罪所用或預備
    所用之物、或因犯罪所生、所得之物，均有沒收或追繳、追
    徵價額、以其財產抵償或發還被害人之規定，且無「扣除成
    本」之概念，乃因犯罪行為人於犯罪過程中所使用之物力，
    或係供犯罪所用之物，或為完成犯罪之手段，均屬犯罪行為
    之一部，並為刑罰之對象，所取得之財物亦係犯罪行為人之
    不法所得，致無所謂成本可言，此有最高法院97年度台上字
    第6327號刑事判決意旨可供參照。）
乙、無罪部分：
一、公訴意旨另以：除前開論罪科刑部分外，被告甲○○另於97
    年3 月中旬某日，以前揭方式夾帶檳榔與乙○○交換餅乾、
    糖果物品1 次，因認被告此部分犯行亦涉有圖利罪嫌。
二、本院認定事實依據之下述證據之證據能力，本件被告、辯護
    人及檢察官於言詞辯論終結前，均未聲明異議，該等證據已
    經本院於審理時逐一提示予當事人表示意見，本院審酌該等
    證據之取得過程並無瑕疵，與本案待證事實間復具有相當之
    關聯性，以之為本案證據並無不當，自得採為本件認定事實
    之基礎，併此敘明。
三、按犯罪事實應依證據認定之，無證據不得認定犯罪事實；不
    能證明被告犯罪者，應諭知無罪之判決，刑事訴訟法第154
    條第2 項、第301條第1項分別定有明文。本件公訴人認被告
    甲○○此部分涉犯圖利罪嫌，係以被告甲○○之供述及證人
    乙○○之證詞為其主要論據。惟查，被告於偵查中供稱：我
    每一次帶檳榔給他（指乙○○），他都會給我餅乾，這是我
    們事先約好的，就是我帶檳榔給他，他就會給我餅乾。我從
    2月10日迄今共拿了4-5次檳榔給他，他也給了我同樣次數的
    餅乾。最後一次就是我剛剛說的4月8日上午（見97年度他字
    第2777號卷第4頁）。證人林宏義雖於偵查中明確證述其以
    上揭方式拿餅乾給被告共計2次（見臺灣板橋地方法院檢察
    署97年度他字第2777號卷第18頁）；及證人乙○○於原審證
    稱伊給過二次，第二次就是被抓到的那一次（見原審卷第63
    頁）。惟按前揭已認定被告有罪部分之97年4月8日該次犯行
    ，有查扣之餅乾得據以認定被告所圖得之利益，惟就被告此
    次被訴另於97年3月中旬某日之圖利犯行，則未經查扣有任
    何實物，且依證人乙○○之於原審證詞表示：我收過二張紙
    條，第一次紙條上他寫的，缺1、2樣，我有跟蔡有利說缺少
    的糖果、餅乾，我那裡沒有庫存等語（見原審卷第63頁背面
    ）。是並無法經由被告之供述或證人之證詞明確認定證人乙
    ○○究竟拿多少糖果、餅乾給被告？自無法因此認定被告所
    得利益之多寡？是究無法逕據被告諸般模糊不清、前後不一
    之供述即遽為被告不利之認定。綜上，依前開事證，要難認
    定被告此部分圖利犯行，此外，復查無其他積極證據，足資
    證明被告此部分圖利犯行，即屬不能證明被告此部分犯罪。
    原審未予詳察，逕以被告之供述及證人乙○○、林宏義之證
    述，遽以97年4月8日扣得之餅乾之價格，認定被告被訴於97
    年3月中旬某日所為之圖利犯行，所得利益亦為新台幣300元
    ，其所為判決，尚有違誤。被告上訴意旨否認犯罪，為有理
    由，應由本院將原判決關於有罪部分之第一罪即被訴於97年
    3月中旬某日之圖利犯行及定執行刑部分均撤銷，另就此部
    分為無罪之諭知，以昭折服。
據上論斷，應依刑事訴訟法第369條第1項前段、第368條、第364
條、第301條第1項，判決如主文。
本案經檢察官張啟彬到庭執行職務。
中    華    民    國    98    年    10    月    8     日
                  刑事第十一庭審判長法  官  張連財
                                    法  官  林明俊
                                    法  官  楊照男
以上正本證明與原本無異。
如不服本判決，應於收受送達後10日內向本院提出上訴書狀，其
未敘述上訴之理由者並得於提起上訴後10日內向本院補提理由書
（均須按他造當事人之人數附繕本）「切勿逕送上級法院」。
                                    書記官  陳紀語
中    華    民    國    98    年    10    月    8     日
附錄：本案論罪科刑法條全文
貪污治罪條例第6條
有下列行為之一，處5年以上有期徒刑，得併科新臺幣3千萬元以
下罰金：
一  意圖得利，抑留不發職務上應發之財物者。
二  募集款項或徵用土地、財物，從中舞弊者。
三  竊取或侵占職務上持有之非公用私有器材、財物者。
四  對於主管或監督之事務，明知違背法律、法律授權之法規命
    令、職權命令、自治條例、自治規則、委辦規則或其他對多
    數不特定人民就一般事項所作對外發生法律效果之規定，直
    接或間接圖自己或其他私人不法利益，因而獲得利益者。
五  對於非主管或監督之事務，明知違背法律、法律授權之法規
    命令、職權命令、自治條例、自治規則、委辦規則或其他對
    多數不特定人民就一般事項所作對外發生法律效果之規定，
    利用職權機會或身分圖自己或其他私人不法利益，因而獲得
    利益者。
前項第1款至第3款之未遂犯罰之。


司法院資訊處製作；財團法人民間司法改革基金會備份。
